【裁判字號】    89,抗,507
【裁判日期】    891012
【裁判案由】    偽造文書
【裁判全文】
臺灣高等法院刑事裁定                  八十九年度抗字第五七號
    抗  告  人
    即  自訴人  乙○○
    被      告  甲○○
右抗告人，因被告偽造文書案件，不服臺灣板橋地方法院八十九年度自字第三七０號
，中華民國八十九年十月十二日第一審判決，提起抗告，本院裁定如左：
    主      文
抗告駁回。
    理      由
一、自訴意旨如自訴狀所載（如附件）。
二、按法院或受命法官於自訴案件第一次審判期日前訊問及調查結果，如認為案件有
    刑事訴訟法第二百五十二條至第二百五十四條之情形者，得以裁定駁回其自訴，
    同法第三百二十六條第三項定有明文。
三、被告擔任檢察官承辦臺灣板橋地方法院檢察署八十九年度偵字第八八三八號自訴
    人告訴賴湯嘉蘭、潘碧芬與何對遺棄一案，先後於八十九年四月十七日、二十一
    日分別開庭訊問自訴人、賴湯嘉蘭、潘碧芬及何對，並發函向國防部財務中心查
    詢是否發放退休俸予自訴人，而以：(一)、本件告訴意旨略以：被告賴湯嘉蘭、潘
    碧芬、何對分別為告訴人乙○○的大女兒、大媳婦、妻子，被告湯嘉蘭竟自民國
    （下同）八十八年一月起，不供應告訴人生活費，對於告訴人日常生活不加以照
    料，而大媳婦即被告潘碧芬於八十三年間即無供應告訴人生活費，對於生活亦不
    聞不問；另被告何對自結婚以來就不給告訴人錢花費，還要向告訴人拿錢，若沒
    有給付，就不斷漫罵、喋喋不休，而告訴人原來眷村房子一直空著，本可依靠市
    場生意維生，但因政府拆除建蓋了新房子，分到住家型之房子不能做生意，身上
    又有疾病，又找不到工作，而到處流浪，現僅靠創世基會供應便當生活。因認被
    告等人涉有遺棄罪嫌云云。(二)、按犯罪事實應依證據認定之，無證據不得推定其
    犯罪事實，刑事訴訟法第一百五十四條定有明文。又認定不利於被告之事實，須
    依積極證據，苟積極證據不足為不利於被告事實之認定時，即應為有利於被告之
    認定，更不必有何有利之證據（最高法院三十年上字第八一六號著有判例可資參
    照）。又刑法第二百九十四條之遺棄罪，其遺棄行為之客體為無自救力之人，而
    所謂無自救力之人，係指其人無維持生存所必要之能力而言，如其本身非無維持
    生存所必要之能力，如違反扶養義務，祇可由民事法規請求救濟，要不能謂已構
    成遺棄罪（二十七年上字第一七六五號參照）。(三)、本件訊據被告賴湯嘉蘭等人
    均堅決否認有遺棄之行為，被告賴湯嘉蘭辯稱：「我是從去年一月份即未供應父
    親即告訴人之生活費，縱使要給他，他也不想要，但他都有來我家住，因他對政
    府不滿，時常四處遊蕩。」等語。被告何對辯稱：「我先生即告訴人乙○○現在
    到處流浪，並非我不給他住，他自己在嘉義水上有房子（一、二樓）卻不去住，
    我從來沒有花用他的錢，他自己有錢，在公家有退休俸，所以才沒有給他。」等
    語。被告潘碧芬辯稱：「結婚前他即表示婚後，可隨我夫遷調，他不用跟我住，
    且過年時他也會來我家，我會包六千元紅包給他，但他不收，他在桃園龜山服刑
    後，叫他來住，結果他不來，他有退休俸，他都說我們不需要養他，此次，他出
    獄要我帶相機跟他去，但我們未陪同就破口大罵，而他表示要去大陸定居，要我
    們出錢，此筆錢我們籌不出來，我表示兩兄弟每人出五千元合計一萬元給他，但
    他表示不要。」等語。經查：據原地檢署函查國防部服務中心，告訴人乙○○係
    支領退休俸人員，惟其退休俸自八十二年七月起迄今，均未領取，此有（八九）
    拓捷字第三七二０號函附卷可稽，而告訴人並不否認在嘉義有分配到住家型房子
    ，足見告訴人並非沒有棲身之地，且有退休俸能供應生活所需，其又自陳有工作
    能力，綜上以觀，告訴人本身非無維持生存所必要之能力，而被告賴湯嘉蘭等人
    均供稱，是告訴人自已不願接受供養，並無不盡扶養、保護之義務。此外，復查
    無其他積極證據足認被告告人涉有不法犯行，揆諸前揭說明，應認渠等罪嫌尚有
    不足。(四)、依刑事訴訟法第二百五十二條第十款為不起訴之處分。此經原審調取
    臺灣板橋地方法院檢察署八十九年他字第九二八號與八十九年度偵字第八八三八
    號卷宗核閱屬實，並有不起訴處分書附卷可稽；被告綜合調查自訴人指訴、該遺
    棄案件被告賴湯嘉蘭、潘碧芬、何對之辯詞與國防部財務中心回覆之結果，將上
    開證據資料所呈現之社會事實，與刑法評價遺棄罪構成要件事實比對後，憑藉專
    業法學判斷，依職權將對前開事證判斷結果，製作不起訴處分書，並無冒用他人
    名義偽作文書之情形。再被告前開不起訴處分書內記載之自訴人供述、賴湯嘉蘭
    、潘碧芬、何對之辯解及國防部財務中心函文，經原審法院核對上開偵查卷宗內
    相關筆錄及函文，亦無不合之處；至被告將職權調查及法律判斷結果記載於不起
    訴處分，更無明知為不實之事項而登載於公文書之情形。因此，原審法院認本件
    自訴有刑事訴訟法第二百五十二條第十款之情形，揆諸首開說明，本件自訴應予
    駁回。經核尚無不合，抗告人仍執前詞，提起抗告，其抗告為無理由，應予駁回
    。
據上論斷，應依刑事訴訟法第四百十二條裁定如主文。
中      華      民      國    八十九    年     十一     月    二十四    日
                            臺灣高等法院刑事第二十四庭
                                審判長法  官  陳  貽  男
                                      法  官  李  世  貴
                                      法  官  聶  齊  桓
右正本證明與原本無異。
如不服本裁定應於收受送達後五日內向本院提出抗告書狀。
                                      書記官  黃  嬿  婉
中      華      民      國    八十九    年     十一     月    二十八    日


司法院資訊處製作；財團法人民間司法改革基金會備份。
